【裁判字號】    89,台上,5343
【裁判日期】    890907
【裁判案由】    業務過失致人於死
【裁判全文】
最高法院刑事判決                              八十九年度台上字第五三四三號
    上  訴  人  甲○○
    代  理  人  林鳳秋律師
    被      告  乙○○
    選任辯護人  李聖隆律師
                黃景安律師
右上訴人因自訴被告業務過失致人於死案件，不服台灣高等法院中華民國八十七年二
月二十四日第二審判決（八十五年度上訴字第四七七一號，自訴案號：台灣台北地方
法院八十四年度自字第六五三號），提起上訴，本院判決如左：
    主  文
原判決撤銷，發回台灣高等法院。
    理  由
本件原判決以上訴人甲○○自訴意旨略稱：上訴人之妻張淑貞於民國八十四年三月二
十五日下午五時零五分因身體不適，自行前往馬偕醫院急診求治，經由當時之值班醫
師即被告乙○○負責診治，於抽血檢驗後，原應立即注意其檢驗報告有何異常，卻未
注意及張淑貞血中鈉離子濃度已低至一二四，正常人之數值應為一三七至一四五之間
，按理此時應立即給予高濃度含鈉溶液，及限制水分供應及給予利尿劑脫水之處置，
詎被告卻反給予含鈉較正常生理食鹽水尚低之低鈉溶液林格氏液和補充大量水分，此
舉促使病人之血鈉濃度更行降低而使病人產生二側大腦水腫，導至病人意識昏迷，四
肢抽搐、全身癲癇、呼吸型態改變、脈博停止，而於此期間，上訴人曾六次央求被告
診治，被告仍未詳加診治，後雖施以心肺復甦急救術仍造成腦死，並須人工機器輔助
呼吸，延至同年五月十四日上午五時零分死亡。因認被告涉有刑法第二百七十六條第
二項之業務過失致人於死罪嫌云云。惟經審理結果，認不能證明被告犯罪，因而撤銷
第一審科刑之判決，改判諭知被告無罪，固非無見。
惟查：(一)原判決援用行政院衛生署醫事審議委員會鑑定結果，認被告受理病患張淑貞
之求診，依張淑貞當時之主訴及表現之症狀，作出「急性焦慮發作過度換氣症候群」
之診斷及其處置之始末，並無過失情節（見原判決第五頁正面、第六頁正面、理由五
之(三)、(六)）。然依卷內資料，第一審曾檢具張淑貞之急診病歷，送請中華民國急診醫
學會鑑定，經該會函稱：「從病歷中無法認定病患可被診斷為『過度換氣症侯群』，
以症狀言，如為過度換氣症候群，病患是冒熱汗而非冒冷汗」、「無法以小蘇打水中
毒來解釋病患自言自語、冒冷汗的症狀……冒冷汗的現象常被急診醫師視為一嚴重病
況的臨床表現（因常是嚴重病況使得交感神經興奮，而產生冒冷汗的現象），故對此
現象會特別提高警覺」、「（急診病患張淑貞之診療過程，其）過失包括：(一)對病症
的診斷有疏失；(二)對低血鈉的處置有疏失」等語（見一審卷第一五一頁、第一九五頁
）。該項鑑定結果，何以與行政院衛生署醫事審議委員會第一次鑑定之第八六○七○
號鑑定書所載「乙○○醫師對於張淑貞之醫療過程尚無疏失之處」等旨（見上訴卷第
九十三頁）相異﹖各該鑑定意見究以何者為可採信，應為如何之取捨﹖其取捨之依據
為何﹖原審均未詳加推究說明，遽為有利於被告之論斷，顯有判決理由不備之違誤。
(二)行政院衛生署醫事審議委員會第一次鑑定，固認被告對於張淑貞之醫療過程尚無疏
失之處，業如上述；然該署第二次鑑定後，製作之第八六一九二號鑑定書，則稱：「
……病人來診時……理當先考慮為『過度換氣症候群』無可菲薄，但仍需追蹤觀察病
情發展，而排除其他可能之原因。……家屬表示於十九時三十分以前即發現病人病情
有變化，而數次請求醫師診視，惟醫師均未曾至病床診視……。如醫師確實未曾至病
床診視，應未能認定醫師有盡仔細觀察之職」等語（見上訴卷第一四六頁背面）。原
判決就被告經病患張淑貞之家屬數次請求後，有無至病床診視，即其對於張淑貞之病
情，有無盡仔細觀察之職責等情，並未調查說明，率謂被告已盡注意之義務，亦有未
合。(三)原判決復以中華民國急診醫學會八十五年二月五日（八五）急勝字第○○二○
號函謂：被告之過失與張淑貞之死亡無因果關係云云，因認該會之鑑定結果，不能資
為不利於被告之證據（見原判決第六頁，理由五之(七)）。然依卷內資料，中華民國急
診醫學會上開函文，係稱：「病患因蜘蛛網膜下腔出血死亡，即使能早期診斷，可能
產生同樣的結果，故可能無因果關係」云云（見一審卷第一九五頁），非謂其間並無
因果關係，原判決上開論述顯與卷證資料不相適合，非無可議。又依該函之意旨，被
告若能早期給予張淑貞正確之診斷，則張淑貞因能及時獲得適切之急救，是否即有存
活之機會﹖如因被告之延誤，致使張淑貞喪失存活之機會，其間何以無因果關係存在
﹖凡此既有疑義，自有明瞭之必要。原審未予詳察審認，即為有利於被告之判決，併
有調查職責未盡之違背法令。上訴意旨指摘原判決不當，為有理由，應認有發回更審
之原因。
據上論結，應依刑事訴訟法第三百九十七條、第四百零一條，判決如主文。
中      華      民      國    八十九    年      九      月      七      日
                              最高法院刑事第四庭
                                  審判長法官  黃  劍  青
                                        法官  劉  敬  一
                                        法官  林  增  福
                                        法官  楊  商  江
                                        法官  邵  燕  玲
      右正本證明與原本無異
                                              書  記  官
中      華      民      國    八十九    年      九      月     十四     日


司法院資訊處製作；財團法人民間司法改革基金會備份。
